【裁判字號】    98,易,646
【裁判日期】    981013
【裁判案由】    詐欺
【裁判全文】
臺灣高雄地方法院刑事判決               98年度易字第646號
公  訴  人  臺灣高雄地方法院檢察署檢察官
被      告  乙○○
                    （另案執行中）
上列被告因詐欺案件，經檢察官提起公訴（97年度偵緝字第2233
號、第2234號），本院判決如下：
    主  文
乙○○無罪。
    理  由
一、公訴意旨略以：乙○○意圖為自己不法之所有，基於概括之
    詐欺犯意：（一）於民國93年間，於高雄市○○區○○路之
    美髮店，向告訴人甲○○佯稱：其認識之朋友吳昭賦有經營
    養雞場，可以投資等語。而乙○○為取信於甲○○便帶甲○○前往吳昭賦之養雞場參觀，致使甲○○陷於錯誤而決定投
    資，便於93年11月24日及95年4 月3 日分別將新臺幣（下同
    ）50萬元、20萬元，交付給乙○○。乙○○又於94年8 月25
    日（起訴書誤載為95年4 月3 日），再向甲○○佯稱：吳昭
    賦將以雞蛋做成胃藥，該事業可投資等語，致使甲○○陷於
    錯誤，而決定投資，並交付15萬元給乙○○。嗣因乙○○事
    後無法支付紅利，甲○○發現有異，始知受騙。（二）於96
    年4 月間，向甲○○佯稱：丙○○欲借15萬元等語，致使甲○○誤以為丙○○欲借15萬元而陷於錯誤，並託乙○○借15
    萬元給丙○○，惟甲○○於96年4 月25日僅交付13萬6500元
    給乙○○，叫乙○○借給丙○○15萬元，差額部分先預扣做
    為利息。乙○○收受上開款項後，便於96年4 月27日，與丙○○達成借款10萬之合意，惟需扣利息僅交付9 萬元給丙○○，丙○○另開立票面金額15萬之本票2 張做為擔保，故乙○○之行為共詐得差額4 萬6500元之財物。嗣因乙○○僅返
    還5 萬元，甲○○發現有異，始知受騙。因認被告涉有刑法
    第339 條第1 項之詐欺取財罪嫌等語。
二、證據能力之認定：
    按被告以外之人於審判外之陳述，雖不符刑事訴訟法第159
    條之1 至第159 條之4 之規定，而經當事人於審判程序同意
    作為證據，法院審酌該言詞陳述或書面陳述作成時之情況，
    認為適當者，亦得為證據，刑事訴訟法第159 條之5 第1 項
    定有明文。本判決所引用之證據資料（詳後引證據），其中
    傳聞證據部分，縱無刑事訴訟法第159 條之1 至第159 條之
    4 或其他規定之傳聞證據例外情形，亦因被告及檢察官或同
    意可作為證據使用，或未聲明異議，依刑事訴訟法第159 條
    之5 第1 項、第2 項之規定，本院審酌該證據作成之情況，
    認為適當，應得為證據。
三、按被告未經審判證明有罪確定前，推定其為無罪；犯罪事實
    ，應依證據認定之，無證據不得認定犯罪事實，又不能證明
    被告犯罪或其行為不罰者，應諭知無罪之判決，刑事訴訟法
    第154 條、第301 條第1 項分別定有明文。次按事實之認定
    ，應憑證據，如未能發現相當證據，或證據不足以證明，自
    不能以推測或擬制之方法，為裁判基礎；另認定犯罪事實所
    憑之證據，雖不以直接證據為限，間接證據亦包括在內，然
    而無論直接證據或間接證據，其為訴訟上之證明，須於通常
    一般之人均不致有所懷疑，而得確信其為真實之程度者，始
    得據為有罪之認定，倘其證明尚未達到此一程度，而有合理
    之懷疑存在，無從使事實審法院得有罪之確信時，即應諭知
    被告無罪（最高法院40年臺上字第86號、76年臺上字第4986
    號判例意旨參照）。再按，刑法上詐欺罪之成立，要以加害
    者有不法取得財物之意思而實施詐欺行為，被害者因此行為
    ，致表意有所錯誤而為財產上處分，受有損害，且加害者所
    用行為，堪認為詐術者，始足當之，亦據最高法院19年上字
    第1699號、46年臺上字第260 號等判例闡釋甚明，從而交付
    財物者若無損害，或所受損害，非由欺罔行為陷於錯誤所致
    ，均不得遽以詐欺罪相繩。
四、本件公訴意旨認被告乙○○涉有上開罪嫌，無非以證人即告
    訴人甲○○於偵查中之證述、證人吳昭賦、王梓羚、丙○○
    於偵查中之證述；被告簽發之50萬、20萬本票影本各1 紙、
    丙○○簽發之票號641128、641129，15萬元本票影本各1 紙
    、甲○○華南銀行帳戶存摺影本、高雄縣政府98.3.11 府建
    工字第098005 8204 號函、高雄市政府98.3.23 高市府經二
    公字第09800467 170號函、財政部台灣省南區國稅局98.3.9
    函暨後附乙○○所得資料等為其論據。
五、訊據被告固不否認於93年11月24日及95年4 月3 日分別收受
    告訴人甲○○50萬元、20萬元，並簽發同額本票2 紙交付予
    告訴人等情，惟矢口否認有何詐欺取財犯行，辯稱：（一）
    70萬元（50萬元、20萬元之合計）部分伊是向告訴人借錢，
    並不是投資，伊有按月給付利息予告訴人；另並未收受告訴
    人所稱以雞蛋做成胃藥事業之投資款15萬元。（二）丙○○
    確實有向伊借款15萬元，伊轉向告訴人借該筆款項，且伊有
    支付3 個月利息予告訴人等語。經查：
（一）告訴人先後於93年11月24日及95年4 月3 日交付50萬元及
      20萬元予被告，被告填載發票日均為95年8 月22日之同額
      本票2 紙予告訴人收執，嗣告訴人分別於94年2 月17日、
      94年6 月6 日、94年11月30日、95年3 月31日、95年6 月
      30日、95年12月29日，各收受由被告交付現金或等值支票
      6 萬元、5 萬元、7 萬元、6 萬元、7 萬元、8 萬4000元
      之紅利；另被告於96年4 月間因其友人丙○○有資金需求
      ，而向告訴人借款15萬元，告訴人預扣利息後，交付13萬
      6500元予被告，並於96年4 月27日取得丙○○簽發之票號
      641128號15萬元本票等情，業據證人即告訴人甲○○於偵
      查中供陳明確（見他(一)卷第14頁），且於本院審理中結證
      屬實（見本院卷第46頁），並為被告所不爭執，復有被告
      簽發之票號346501、346502本票影本2 紙（見他(一)卷第9
      頁）、丙○○簽發之票號641128號本票影本1 紙（見他(二)
      卷第4 頁）、甲○○華南商業銀行苓雅分行帳號000-00-0
      00000-0 號帳戶存摺明細影本在卷可稽（本院卷第56～59
      頁），此部分事實自均堪以認定。
（二）關於70萬元投資養雞場詐欺取財部分：
      公訴意旨雖以被告向告訴人佯稱可以投資朋友吳昭賦經營
      之養雞場，致告訴人陷於錯誤而決定投資，嗣因被告事後
      無法支付紅利始知受騙云云。惟吳昭賦職業為養蛋雞，並
      登記有昭賦畜牧場乙節，有吳昭賦於偵查中之供述可憑（
      見偵(一)卷第32頁），而告訴人於本院審理中亦具結證稱：
      （問：被告為什麼會向妳表示可以投資養雞場？）王梓羚
      介紹我認識被告之後，王梓羚就帶被告到我的公司跟我談
      投資雞蛋的事情，然後我們一起去吳昭賦的雞蛋場看，到
      了養雞場之後，我是第一次與吳昭賦碰頭，王梓羚、被告
      、吳昭賦都說雞蛋場是吳昭賦的父親交給他的，已經營三
      代。吳昭賦也親口跟我講說雞蛋場是他父親交給他，負責
      人也是他，我們看完雞蛋場後，被告就到我的公司，一直
      勸我投資雞蛋生意，一直催我，一直要我朋友王梓羚勸我
      投資拿錢出來，我跟王梓羚講雞蛋場生意風險由吳昭賦他
      們自己承擔，我問王梓羚天底下有那麼好的事情，做生意
      那麼順利，可是被告找我朋友王梓羚還是一直催我投資雞
      蛋場的生意，後來我先拿第一筆50萬的錢，錢交給被告，
      車上有被告、王梓羚二人一起來我公司拿錢，後來第二筆
      20萬，我也是投資雞蛋的生意（見本院易字卷第38頁）；
      （問：後來為什麼還會投資20萬？）我後來有問王梓羚這
      生意可不可以再投資，王梓羚就說可以我就再拿20萬出來
      。所以後來這20萬投資並不是被告邀我的（見本院易字卷
      第41、45頁）等語，核與吳昭賦於偵查中供述：被告曾帶
      告訴人、王梓羚來過雞蛋場二、三次等語相符（見偵(二)卷
      第12頁），又佐以告訴人於本院審理中復具結證稱：吳昭
      賦有說養雞場要讓我入股投資等語（見本院易字卷第40頁
      ），是告訴人確曾與被告、王梓羚共同前往吳昭賦的雞蛋
      場參觀，吳昭賦並當場向告訴人表示其可入股投資養雞場
      ，告訴人在其友人王梓羚及被告之催促下決定投資養雞場
      ，先於93年11月24日投資50萬元，嗣因告訴人主動詢問，
      王梓羚表示可以再投資，告訴人始再於95年4 月3 日投資
      20萬元等情節均堪予認定，被告就告訴人可以投資養雞場
      乙節既非無中生有，告訴人於交付投資款項之初，亦已評
      估風險而決定入股，自難認被告有何具體施用詐術之行為
      ，亦難認有何致告訴人陷於錯誤之情。被告雖於偵查中先
      供稱70萬元是向告訴人借錢，旋改稱是告訴人投資我的生
      意（見偵(一)卷第17頁），嗣於審判中翻異其詞再改稱70萬
      元是借款云云（見本院易字卷第48、108 頁），被告前後
      所述不同雖有可疑，然此尚不足為被告不利之認定，仍應
      有其他積極證據證明之。況告訴人就70萬元投資部分，前
      後共計取得39萬4000元紅利之情已如前述，並據證人即告
      訴人於審判中結證屬實（見本院易字卷第78頁），復有甲○○華南商業銀行苓雅分行帳號000-00-000000-0 號帳戶
      存摺明細影本在卷可稽（本院易字卷第56～59頁），足認
      70萬元投資養雞場之情尚非虛妄，而投資事業本有盈虧而
      存在一定風險，投資嗣後縱因市場反應不佳致無法獲利，
      亦僅屬投資失利之範疇，在客觀上難認被告於示以告訴人
      投資機會之初即有詐欺之犯意，亦難認告訴人決定投資養
      雞場時有何陷於錯誤之情。況投資者於決定投資前本應對
      所欲投資之事業妥善評估風險承擔能力，倘無證據足認被
      告有施用詐術情事，自不應因所投資之事業嗣後未獲利，
      即全歸咎於受被告詐欺。是告訴人於交付70萬元投資款項
      之初，既已評估投資養雞場風險，自不得僅以被告事後無
      法依約繼續給付紅利，遽認被告有詐欺犯行。
（三）關於15萬元投資雞蛋做成胃藥詐欺取財部分：
      公訴意旨認被告於94年8 月25日（起訴書原載為95年4 月
      3 日，業經告訴人於審理中更正，見本院易字卷第55、76
      頁）向告訴人佯稱可投資吳昭賦以雞蛋做成胃藥之事業，
      致使告訴人陷於錯誤而決定投資，並交付15萬元給被告，
      嗣因被告事後無法支付紅利始知受騙云云。惟被告於本院
      準備程序及審判程序均堅詞否認告訴人曾交付該筆15萬元
      予伊（見審易卷第34頁、本院易字卷第106 頁），告訴人
      雖陳稱係以現金交付該筆15萬元投資款予被告，並提出其
      華南商業銀行苓雅分行帳號000-00-000000-0 號帳戶存摺
      明細影本為據（見本院易字卷第57頁），觀諸該筆明細雖
      可知告訴人於94年8 月25日提領現金16萬元，然尚無以證
      明被告於該日確已收受告訴人15萬元。況衡諸被告與告訴
      人間上開70萬元資金往來關係，告訴人於交付投資款予被
      告後，均要求被告簽發同額本票以資為憑，若告訴人確已
      交付該筆15萬元投資款予被告，殊無未取得被告簽發同額
      本票之理，則告訴人是否確已交付15萬元投資雞蛋款項已
      非無疑。公訴意旨雖以查無名為「高登」公司或負責人為
      被告之公司，認被告辯詞不足採云云，惟本案查無其他積
      極證據足認告訴人確已交付前揭15萬元予被告，雖被告陳
      稱申請生物科技公司將雞蛋做成胃藥乙節與事實不符，仍
      未可遽認被告有何施行詐術致告訴人陷於錯誤而為財產給
      付之犯行。
（四）關於4萬6500元借款差額詐欺取財部分：
      公訴意旨認被告向告訴人佯稱：丙○○欲借15萬元等語，
      致告訴人誤以為丙○○欲借15萬元而陷於錯誤並託乙○○
      借15萬元給丙○○，嗣因被告僅返還5 萬元，告訴人發現
      有異，始知受騙云云。惟被告因其友人丙○○有資金需求
      ，而向告訴人借款15萬元，告訴人預扣利息後，於96年4
      月間交付13萬6500元予被告，並於96年4 月27日取得丙○○簽發之票號641128號15萬元本票等情業據告訴人於偵查
      中供陳在卷並於本院審理中結證屬實已如前述，核與證人
      丙○○於本院審理中具結證稱：被告向他的金主拿10萬元
      來借我，但利息先扣1 萬元，我實拿現金9 萬元，並開2
      張15萬元本票給被告等語（見本院易字卷第83頁）大致相
      符，並有丙○○簽發之票號641128、641129，15萬元本票
      影本各1 紙在卷可稽（見他(二)卷第4 、19頁），佐以告訴
      人於交付現金予被告時，均要求取得同額本票以供擔保之
      交易習慣如前所述，足認告訴人於交付13萬6500元予被告
      之際，確已知悉該筆款項係由被告居中轉借予丙○○周轉
      之用，則被告收受該筆款項究有何施行詐術之行為，已非
      無疑。又告訴人交付該筆款項予被告後，已收受15萬元本
      票，告訴人尚預扣3 分利息3 個月共計1 萬3500元乙節（
      計算式：15萬*0.03*3 ），業據告訴人於偵查中供陳甚明
      （見他(一)卷第14頁），核與被告於本院審理中所為供承相
      符（見本院易字卷第109 頁），則該15萬元本票債權作為
      告訴人所交付13萬6500元之對價已屬有餘，況被告嗣就該
      筆款項已返還5 萬元予告訴人之情，亦據告訴人於偵審中
      供陳明確（見偵(一)卷第29頁背面、本院易字卷第47頁），
      核與被告於偵審中供稱丙○○的部分伊曾拿5 萬元還告訴
      人等語相符（見偵(一)卷第35頁背面、本院易字卷第48頁）
      ，自難認被告有何施行詐術使告訴人陷於錯誤致生財產上
      損害之情。另告訴人交付上開款項予被告時，知悉被告無
      工作，而均由其家人支付每月零用錢等情，亦據告訴人於
      審判中陳述明確（見本院卷第110 頁），足認告訴人於清
      楚明瞭被告財務狀況之情形下，仍基於自主意思決定交付
      上開款項予被告，自應承擔其因借款予他人可能未獲清償
      之潛在交易風險。至公訴意旨認被告佯稱丙○○向告訴人
      借款之行為，共詐得4 萬6500元云云，細繹其意係以告訴
      人交付予被告之13萬6500元扣減被告交付予丙○○之9 萬
      元，認定二者之差額即為被告向告訴人詐取之財物，惟告
      訴人交付13萬6500元予被告時亦取得15萬元本票債權之情
      既如前述，則被告顯未如公訴意旨所指對告訴人施用詐術
      ，告訴人亦未因被告僅交付9 萬元予丙○○而生何等損害
      ，是公訴意旨所指，亦難遽認被告有何詐欺之犯行。
六、綜上所述，本件既無積極證據足認被告邀約告訴人投資養雞
    場之行為，係出於欺罔手段，自不能僅以被告事後無法支付
    紅利，遽認被告有詐欺之犯意；至投資雞蛋做成胃藥部分，
    因無積極證據足認告訴人確已交付15萬元予被告，亦難認被
    告有何詐欺取財之犯行；另4 萬6500元借款差額部分，被告
    並未對告訴人施用詐術且告訴人亦未生損害。是本案應純屬
    民事間債務不履行之問題。此外，復查無其他積極事證足認
    被告有何詐欺取財之犯行，既不能證明其犯罪，爰依法諭知
    無罪之判決。
據上論斷，應依刑事訴訟法第301條第1項前段，判決如主文。
本案經檢察官李怡增到庭執行職務。
中    華    民    國    98    年   10    月    13     日
                  刑事第十六庭  審判長法  官  曾逸誠
                                      法  官  王靖茹
                                      法  官  姚水文
以上正本證明與原本無異。
如不服本判決應於收受送達後10日內向本院提出上訴書狀，並應
敘述具體理由；如未敘述上訴理由者，應於上訴期間屆滿後20日
內向本院補提理由書（均須按他造當事人之人數附繕本）「切勿
逕送上級法院」。
中    華    民    國    98    年    10    月    13    日
                                      書記官  何慧娟


司法院資訊處製作；財團法人民間司法改革基金會備份。
